臺灣新竹地方法院民事簡易判決  
111年度竹簡字第311號
原      告  台新國際商業銀行股份有限公司

法定代理人  尚瑞強  
訴訟代理人  卓駿逸  
            徐碩彬  


被      告  楊素卿即王玉緞之繼承人


            楊素珠即王玉緞之繼承人

共     同
訴訟代理人  王斌越  
被     告   楊合盛即王玉緞之繼承人

            楊宏國即楊錦洲即王玉緞之繼承人

            楊朝基即王玉緞之繼承人

            楊素琴即王玉緞之繼承人

上列當事人間代位分割遺產事件，本院於民國111年8月25日辯論
終結，判決如下：
    主  文
被告及原告之債務人楊朝昇間就被繼承人王玉緞所遺如附表一編
號1至4所示之遺產，應由被告及原告之債務人楊朝昇按附表二所
示之應繼分比例分割為分別共有。
訴訟費用由兩造依附表二所示比例負擔。 
    事實及理由
壹、程序方面
一、按債權人以自己之名義為原告，代位債務人對第三債務人提
    起訴訟，其所代位行使者乃債務人之權利，自無再以債務人
    為訴訟當事人之餘地，是其提起之訴訟，僅能以第三債務人
    為被告（最高法院71年台上字第4342號判例意旨參照）。又
    債權人起訴以自己之名義代位債務人向第三債務人行使權利
    者，不得將被代位人（債務人）列為共同被告，否則應將其
    對於債務人部分之訴，予以駁回。（最高法院64年度第5次
    民庭庭推總會議決定㈠、91年度台上字第1822號判決意旨、
    臺灣高等法院暨所屬法院102年法律座談會）。查原告基於
    債權人之地位，代位其債務人楊朝昇請求分割被繼承人王玉
    緞所遺如附表一編號1至4所示遺產，以行使債務人楊朝昇對
    其他繼承人即被告之遺產分割請求權，則原告以被代位人楊
    朝昇以外之其餘繼承人即楊素卿、楊合盛、楊宏國即楊錦洲
    、楊朝基、楊素珠、楊素琴為本件被告，於法即無不合，應
    予准許。
二、次按，訴狀送達後，原告不得將原訴變更或追加他訴，但之
    基礎事實同一、擴張或減縮應受判決事項之聲明者，不在此
    限；不變更訴訟標的，而補充或更正事實上或法律上之陳述
    者，非為訴之變更或追加。又原告於判決確定前，得撤回訴
    之全部或一部。但被告已為本案之言詞辯論者，應得其同意
    。民事訴訟法第255條第1項第2款、第3款、第262條第1項分
    別定有明文。查原告起訴時第1項聲明為：㈠被代位人楊朝昇
    及被告楊素卿、楊合盛、楊宏國、楊朝基、楊素珠、楊素琴
    就附表一編號1、2所示之不動產予以分割，分割方法按應繼
    分比例為分別共有。嗣追加如附表一編號3至5所示之遺產（
    參民事聲請暨更正起訴狀㈡）。再變更第1項聲明為：㈠被代
    位人楊朝昇及被告楊素卿、楊合盛、楊宏國、楊朝基、楊素
    珠、楊素琴就附表一所示之不動產及存款予以分割，分割方
    法按民事聲請狀附表二之應繼分比例分割為分別共有。（參
    民事聲請狀）。嗣原告減縮附表一編號5所示遺產(參本院11
    1年6月30日調解程序筆錄)。旋又更正附表一編號3所示遺產
    金額為新臺幣（下同）3,332元，並補正更正第1項聲明為：
    ㈠被代位人楊朝昇及被告等就附表一編號1至2之不動產分割
    為按應繼分比例為分別共有，附表一編號3存款及附表一編
    號4股份按應繼分比例分割（參本院11年8月25日言詞辯論筆
    錄）。經核原告所為追加及變更，請求之基礎事實同一，或
    係擴張或減縮應受判決事項之聲明，揆諸前揭規定，於法均
    無不合，應予准許。
三、被告楊合盛、楊宏國即楊錦洲、楊朝基經合法通知，均未於
    言詞辯論期日到場，核無民事訴訟法第386條各款所列情形
    ，爰依原告之聲請，由其一造辯論而為判決。
貳、實體方面
一、原告主張：被代位人楊朝昇尚積欠原告362,446元及利息未
    為清償，原告已取得本院108年度司促字第6948號支付命令
    暨確定證明書。被繼承人王玉緞死亡後，尚遺有如附表一編
    號1至4所示遺產，被代位人楊朝昇及被告等為被繼承人王玉
    緞之繼承人。而被代位人楊朝昇繼承上開遺產，遲未辦理遺
    產分割，怠於行使分割遺產權利，致妨礙原告對被代位人楊
    朝昇財產之執行。原告為實現債權，自得以自己之名義代位
    被代位人楊朝昇訴請分割被繼承人王玉緞所遺如附表一編號
    1至4所示之遺產。為此，爰依民法第242條、第1164條之規
    定提起本件訴訟，並聲明：㈠被代位人楊朝昇及被告等就附
    表一編號1至2之不動產分割為按應繼分比例為分別共有，附
    表一編號3存款及附表一編號4股份按應繼分比例分割。㈡訴
    訟費用由被告等依其應繼承比例負擔。
二、被告部分：　　
（一）被告楊素卿、楊素珠、楊素琴：同意分割，並按應繼分比
      例分割。
（二）被告楊合盛、楊宏國即楊錦洲、楊朝基經合法通知，均未
      於言詞辯論期日到場，亦未提出書狀作何聲明或陳述。
三、本院之判斷：
（一）原告主張之事實，業據提出本院108年度司促字第6948號
      支付命令暨確定證明書、地籍圖謄本、被繼承人王玉緞之
      繼承系統表、除戶戶籍謄本、全體繼承人之戶籍謄本、新
      竹市○○段000地號土地第一類謄本暨異動索引等為證，
　　　復為被告楊素卿、楊素珠、楊素琴所不爭執，而被告楊合
      盛、楊宏國即楊錦洲、楊朝基既未到場爭執，亦未提出書
      狀作何聲明或主張，自堪信原告之主張為真實。
（二）按債務人怠於行使權利時，債權人因保全債權，得以自己
      之名義，行使其權利。又繼承人有數人時，在分割遺產前
      ，各繼承人對於遺產全部為公同共有。繼承人得隨時請求
      分割遺產。民法第242條前段、第1151條、第1164條前段
      分別定有明文。是繼承人欲終止其間之公同共有關係，惟
      有以分割遺產之方式為之，而所謂「得隨時請求分割」，
      依民法第829條及第830條第1項規定觀之，自應解為包含
      請求終止公同共有關係在內，俾繼承人之公同共有關係歸
      於消滅而成為分別共有，始不致與同法第829條所定之旨
      趣相左，庶不失繼承人得隨時請求分割遺產之立法本旨。
      又按，繼承人自繼承開始時，除本法另有規定外，承受被
      繼承人財產上之一切權利、義務，為同法第1148條第1項
      前段所明定，故繼承人於繼承開始後，其對遺產之權利，
      性質上即為具有財產價值之權利。遺產分割請求權係在繼
      承之事實發生後，基於繼承權而發生，因繼承取得之財產
      ，可供清償債務人之債務，應得依民法第242條規定行使
      代位權。又繼承人自繼承開始時，除本法另有規定外，承
      受被繼承人財產上之一切權利、義務。但權利、義務專屬
      於被繼承人本身者，不在此限，民法第1148條第1項定有
      明文。揆諸上開規定及說明，原告既係被代位人楊朝昇
　　　之債權人，而被代位人楊朝昇與被告等6人乃因繼承而公
      同共有取得如附表一編號1至4所示遺產，被代位人楊朝昇
      依法自得隨時訴請分割遺產，然被代位人楊朝昇卻怠於行
      使遺產分割請求權，致原告無法就被代位人楊朝昇倘就遺
      產分割取得之財產追償，則原告為保全對被代位人楊朝昇
      之債權，自得依民法第242條之規定代位行使被代位人楊
      朝昇之遺產分割請求權，而訴請分割被繼承人王玉緞所遺
      如附表一編號1至4所示之遺產。從而，原告依民法第242
      條規定代位行使被代位人楊朝昇對被繼承人王玉緞所遺如
      附表一編號1至4所示遺產之分割請求權，即屬有據。
（三）次按，遺產繼承人，除配偶外，依左列順序定之：一、直
      系血親卑親屬。二、父母。三、兄弟姊妹。四、祖父母；
      第1138條所定第一順序之繼承人，有於繼承開始前死亡或
      喪失繼承權者，由其直系血親卑親屬代位繼承其應繼分；
      同一順序之繼承人有數人時，按人數平均繼承。但法律另
      有規定者，不在此限，民法第1138條、1140條、1141條分
      別定有明文。又終止遺產之公同共有關係，應以分割方式
      為之，將遺產之公同共有關係終止改為分別共有關係，性
      質上遺屬分割遺產方法之一（最高法院82年度台上字第74
      8號判決參照）。經查，被告並未主張舉證被繼承人王玉
      緞遺有定分割遺產之方法或禁止遺產分割之遺囑，揆諸前
      揭規定，即應按法定應繼分之規定定其分割方法。而被繼
      承人王玉緞逾90年3月17日死亡時，其繼承人為其配偶及
      子女即被告楊合盛、楊宏國即楊錦洲、楊朝基、楊素卿、
      楊素珠、楊素琴及被代位人楊朝昇、訴外人楊有福，嗣訴
      外人楊有福繼承後亦於98年11月1日死亡，其第一順位繼
      承人即其配偶、子女劉瑞珠、楊翔宇、楊翔恩均拋棄繼承
      ；第二順位繼承人即其父即被告楊合盛亦拋棄繼承；第二
      順位繼承人即被告楊素卿、楊素珠、楊素琴亦拋棄繼承
　　　，故訴外人楊有福之應繼分即應由其餘第三順位繼承人即
　　　被告楊宏國即楊錦洲、楊朝基及被代位人楊朝昇再轉繼承
      ，此有被繼承人王玉緞除戶戶籍謄本、繼承系統表、全體
      繼承人戶籍謄本及新竹市地政事務所111年3月9日新地登
      字第1110001814號函檢送之109年收件字第32170號繼承登
      記申請資料在卷可稽，並據本院調取本院99年度司繼字第
      5號拋棄繼承案卷核閱無訛，按諸前揭規定，被代位人楊
      朝昇及被告等6人之應繼分比例即應如附表二所示。而原
      告係被代位人楊朝昇之債權人，自僅得請求就被代位人楊
      朝昇分得之應有部分為強制執行，故就系爭遺產之分割方
      法，原告主張按繼承人之應繼分比例採取分別共有方式分
      割，即屬合理而可採，是本件被代位人楊朝昇與被告間就
      被繼承人王玉緞所遺如附表一編號1至4所示之遺產，即應
      由被代位人楊朝昇與被告被告按附表二所示之應繼分比例
      分割為分別共有。
四、綜上，原告依民法第242條、第1164條規定代位債務人即被
    代位人楊朝昇請求被告等就被繼承人王玉緞所遺如附表一編
    號1至4所示之遺產，應由被代位人楊朝昇與被告等按附表二
    所示之應繼分比例分割為分別共有，即為有理由，應予准許
    ，爰判決如主文第1項所示。
五、又分割遺產之訴，核其性質，原告代位被代位人楊朝昇提起
    本件分割遺產之訴分割結果，全體繼承人均蒙其利，訴訟費
    用之負擔自以參酌就系爭遺產應繼分之比例分擔較為公允，
    爰依職權酌定如主文第2項所示。
六、訴訟費用負擔之依據：民事訴訟法第78條、第85條第1項。
中    華    民    國   111    年    9     月    15    日
                  新竹簡易庭    法  官  汪銘欽
以上正本係照原本作成。
如對本判決上訴，須於判決送達後20日內向本院提出上訴狀。如
委任律師提起上訴者，應一併繳納上訴審裁判費。
中    華    民    國   111    年    9     月    15    日
                                書記官  周育瑜 　　　

附表一：被繼承人王玉緞之遺產
編號 遺產 權利範圍/數量/金額（新臺幣） 1 新竹虎山段385地號土地 公同共有1分之1 2 門牌號碼：新竹市○○區○○路○段000號未辦保存登記建物 公同共有1分之1  3 新竹第一信用合作社(帳號00000000000000號)存款 3,332元 4 新竹第一信用合作社股份 30股(股金3,000元) 5 現金 5萬元 

附表二：

編號 繼承人 應繼分比例 訴訟費用負擔比例  01 被代位人楊朝昇 4/24 4/24(此部分訴訟費用由原告負擔）  02 被告楊素卿 1/8 1/8  03 被告楊合盛 1/8 1/8  04 被告楊宏國 4/24 4/24  05 被告楊朝基 4/24 4/24  06 被告楊素珠 1/8 1/8  07 被告楊素琴 1/8 1/8